【裁判字號】    98,訴,1894
【裁判日期】    981127
【裁判案由】    損害賠償
【裁判全文】
臺灣高雄地方法院民事判決              98年度訴字第1894號
原      告  甲○○
                        號
訴訟代理人  乙○○
被      告  丙○○
上列當事人間請求損害賠償事件，原告提起刑事附帶民事訴訟（
97年度審交簡附民字第147 號），經刑事庭移送前來，本院於民
國98年11月13日言詞辯論終結，判決如下
    主    文
被告應給付原告新台幣肆拾玖萬陸仟陸佰柒拾元，及自民國九
十七年五月二十七日起至清償日止，按週年利率百分之五計算之
利息。
原告其餘之訴駁回。
訴訟費用新台幣壹仟元由被告負擔。
本判決第一項得假執行，但被告如以新台幣肆拾玖萬陸仟陸佰柒
拾元為原告預供擔保後，得免為假執行。
原告其餘假執行之聲請駁回。
    事實及理由
一、原告主張：被告於民國96年4 月4 日10時15分許，騎乘車號
    XUZ-112 號重型機車，沿高雄縣橋頭鄉○○○路由北往南方
    向行駛，行經該路南下363.5 公里處，本應注意車前狀況，
    及超車時應保持半公尺以上之間隔，即貿然由右側超越同向
    在前，由伊所騎乘之車號YMH-213 號重型機車（下稱系爭機
    車），致其騎乘之機車左側車身擦撞系爭機車右側，造成伊
    人車倒地（下稱系爭事故），受有頭部外傷合併顱內出血、
    右鎖骨骨折、併雙耳聽力障礙之傷害（下稱系爭傷害），被
    告所涉過失傷害犯行，業經法院判處罪刑確定。而按，伊因
    此支出必要醫療費用新台幣（下同）41,890元、就醫往返交
    通費用24,000元、醫療用品費41,351元，並受有系爭車輛、
    腕錶、眼鏡及安全帽毀損之財物損失4,740 元。另伊因傷自
    96年4 月4 日起至同年5 月5 日止之住院期間，及自同年5
    月6 日出院起至同年7 月31日止之復原期間，均需他人看護
    ，以每日2,000 元計，共支出看護費236,000 元。此外，伊
    因系爭事故身心受創嚴重，至今仍留有語言脫序、雙耳聽力
    障礙之後遺症，被告未曾表示任何歉意，伊所受精神上痛苦
    甚為鉅大，爰請求精神慰撫金800,000 元。故伊所受損害共
    計1,147,981 元，扣除已領取強制汽車責任保險金86,958元
    ，被告尚應賠償1,061,023 元等情。爰依民法第184 條第1
    項前段、第193 條第1 項及第195 條第1 項侵權行為法律關
    係提起本訴。並聲明：(一)被告應給付原告1,061,023 元，及
    自起訴狀繕本送達翌日起至清償日止，按年息5%計算之利息
    。(二)願供擔保，請准宣告假執行。
二、被告則以：伊就系爭事故固有過失，然系爭事故發生地點之
    慢車道寬度為3.5 公尺，原告原在慢車道靠近快車道邊線處
    行駛，伊則在慢車道靠右行駛，超車本有足夠間隔，詎原告
    違反道路交通安全規則第91條第6 款、第99條第3 項規定，
    未打方向燈即突然偏右行駛，間隔驟然縮減，致伊閃避不及
    而發生擦撞，原告就損害發生或擴大，與有過失，依民法第
    217 條規定，應減輕伊賠償金額。另醫療用品費之中藥費用
    28,350元，應無支出必要，且原告主張受看護之期間過久。
    此外，原告請求精神慰撫金800,000 元，亦屬過高等語，資
    為抗辯。並聲明：(一)原告之訴駁回。(二)如受不利判決，願供
    擔保請准宣告免為假執行。
三、兩造不爭執事項（見本院卷第200頁、第198頁）：
  (一)兩造於前揭時地發生系爭事故，致原告受有系爭傷害，並有
    財團法人義大醫院、劉光雄醫院、鴻仁中醫院之診斷證明書
    為證（見附民卷第11至15頁，本院卷第119 至123 ）。
  (二)被告因系爭事故致原告受有系爭傷害之刑事責任部分，經本
    院刑事庭審理後，依過失傷害罪，以98年度交簡上字第99號
    （下稱系爭刑案）判處有期徒刑4 月，減為有期徒刑2 月，
    得易科罰金確定，有上開刑事判決書為證（見本院卷第185
    至187 頁）。
  (三)原告因系爭事故，有支出醫療費用41,890元之必要，並有醫
    療費用收據為證（見本院卷第20至33、36至118 頁）。
  (四)原告支出必要交通費用24,000元。
  (五)原告之看護費用，全日以2,000元，半日以1,000元計算。
  (六)原告有支出財物損失4,740元之必要，且被告同意不折舊。
  (七)醫療用品費用除中藥費用28,350 元外，其餘金額不爭執。
四、兩造於審理中協商之爭點為：(一)原告對本件車禍發生是否與
    有過失？兩造過失比例為何？(二)原告有無看護必要？其請求
    看護費用236,000 元，有無理由？(三)原告請求醫療用品費用
    41,351元，其中中藥費用28,350元部分，是否為醫療必要且
    有因果關係？(四)原告請求慰撫金800,000 元，是否過高？茲
    分述如下：
  (一)原告對本件車禍發生是否與有過失？兩造過失比例為何？
  1.按行車時欲超越同一車道之前車時，須先按鳴喇叭二單響或
    變換燈光一次；前行車減速靠邊或以手勢或亮右方向燈表示
    允讓後，後行車始得超越，超越時應顯示左方向燈並於前車
    左側保持半公尺以上之間隔超過，行至安全距離後，再顯示
    右方向燈駛入原行路線；又汽車行駛時，駕駛人應注意車前
    狀況及兩車併行之間隔，並隨時採取必要之安全措施，為道
    路交通安全規則第101 條第1 項第3 款前段、第5 款、第94
    條第3 項所明定。查，參諸被告於系爭刑案偵查中自承：伊
    對於臺灣省高屏澎區車輛行車事故鑑定委員會，鑑定意見認
    為伊未保持安全間隔為系爭事故之肇事原因，沒有意見（見
    臺灣高雄地方法院檢察署96年度他字第7271號卷第12頁）等
    語，及於本院審理中自承：伊有過失（見本院卷第196 頁）
    等詞以觀，足見原告主張被告騎乘機車因存有未注意車前狀
    況，且超車時未保持半公尺以上間隔之過失，致釀系爭事故
    ，造成其受有系爭傷害，並毀損系爭機車乙節，即屬有據，
    堪予認定。
  2.次按當事人主張有利於己之事實者，就其事實有舉證之責任
    ，為民事訴訟法第277 條前段所明定。查被告雖辯稱：被告
    就系爭事故之發生，亦有未打方向燈即突然偏右行駛之過失
    云云。然揆諸前開規定，此既屬有利被告之事實，自應由被
    告舉證證明，惟審諸被告自承：並無證據可證明原告未打方
    向燈（見本院卷第197 頁）等語，暨其迄未提出相關事證供
    本院調查等情以觀，尚難僅憑被告單方之抗辯，即逕認原告
    就本件車禍之發生亦與有過失，自應認被告就系爭事故之發
    生負完全之過失責任。
  (二)原告有無看護必要？其請求看護費用236,000 元，有無理由
    ？
  1.按，因故意或過失，不法侵害他人之權利者，負損害賠償責
    任；不法傷害他人之身體或健康者，對於被害人因此喪失或
    減少勞動能力，或增加生活上需要時，應負損害賠償責任；
    不法侵害他人之身體、健康、名譽、自由、信用、隱私、貞
    操，或不法侵害其他人格法益而情節重大者，被害人雖非財
    產上之損害，亦得請求賠償相當之金額。民法第184 條第1
    項前段、第193 條第1 項、第195 條第1 項，分別定有明文
    。
  2.查，本件原告所受系爭傷害及財物毀損，既出於被告過失行
    為所致，揆諸前揭規定，被告自應對原告所受損害，負賠償
    責任。次查，原告固主張：其因受有系爭傷害，自96年4 月
    4 日至同年7 月31日止之復原期間，均需他人看護，共支出
    看護費236,000 元云云。然經本院就原告所受系爭傷害，有
    無接受看護必要及期間久暫等節，函詢財團法人義大醫院（
    下稱義大醫院），據該醫院函覆稱：被告因系爭事故受有系
    爭傷害後，於96年4 月4 日由其他醫院轉入該院就醫，其傷
    勢為外傷性腦出血及鎖骨骨折，昏迷指數為14-15 分，同日
    安排住院治療至同年月13日出院。原告於住院期間需他人全
    日看護，且因原告拒絕接受骨折手術治療，故出院後一個月
    內需他人半日看護。另原告出院後因右鎖骨骨所致之疼痛及
    無法活動，於96年4 月30日至同年5 月5 日再度住院治療，
    期間生活可自理，不需他人看護等語，有義大醫院98年7 月
    24日義醫字第09801260號函及所附原告病歷影本1 份（見本
    院卷第145 至184 頁），堪認原告於96年4 月4 日至同年月
    13日止，10日住院期間，有接受他人全日看護之必要；且於
    96年4 月14日出院翌日起一個月內，有接受他人半日看護之
    必要。至原告主張在前揭期間外，仍有接受看護之必要云云
    ，核與義大醫院依據原告病歷所為判斷不合，即難據採。再
    者，兩造不爭執看護費用，全日以2,000 元，半日以1,000
    元計算，準此，原告得請求之看護費應為50,000元（【10×
    2,000 元】＋【30×1,000 元】＝50,000元），逾此範圍尚
    屬過高，難認有據。
  (三)原告請求醫療用品費用41,351元，其中中藥費用28,350元部
    分，是否為醫療必要且有因果關係？
    原告雖主張其因受有系爭傷害，故七支出中藥費用28,350元
    之必要云云，並提出估價單6 張（見本院卷第137 頁）為據
    。然查，前揭6 張估價單僅簡略記載中藥、帖數及金額等文
    字，關於中藥之實際藥材及所具功效等節，均未見說明，本
    院無從判斷其用途及必要性，尚難逕認原告有服用中藥之必
    要。再審諸，原告自承：服用中藥未經過醫生之指示（見本
    院卷第198 頁）等語，益徵原告主張支出中藥費用28,350元
    係醫療所必要云云，不能採認。是以，原告所得請求之醫療
    用品費用僅為13,001元。
  (四)原告請求慰撫金800,000 元，是否過高？
  1.按，慰藉金之賠償須以人格權遭遇侵害，使精神上受有痛苦
    為必要，其核給之標準固與財產上損害之計算不同，然非不
    可斟酌雙方身分資力與加害程度，及其他各種情形核定相當
    之數額，最高法院51年台上字第223 號著有判例意旨可資參
    照。
  2.原告主張系爭傷害，造成伊受有身體及精神上極大痛苦，自
    得請求800,000 元之精神慰撫金等情。被告則辯稱：原告請
    求之精神慰撫金尚屬過高等語。
  3.經查：原告為國中畢業，系爭事故發生前，從事土地及房屋
    仲介，名下有房屋2 筆、田賦2 筆及土地8 筆，價值共為18
    ,369,780元；被告則為二技畢業，目前從事助理工程師，97
    年綜合所得申報為420,664 元，名下無其他財產等情，除據
    兩造陳明在卷外，復有稅務電子閘門財產所得調件明細表各
    1 件（見本院卷第134 頁、第12至14頁）附卷可稽，堪予認
    定。本院審酌系爭事故發生時，被告騎乘機車行經事發地點
    時，因超車不當，致釀系爭事故，造成原告受有非輕之系爭
    傷害，前後住院期間達16日，且於96年5 月1 日在義大醫院
    接受骨折復位手術，並將鈦合金特殊鋼板置入體內等情，有
    義大醫院診斷證明書2 份（見97年度審交簡附民第147 號卷
    第13至14頁）可佐，足見原告受有相當之精神上及身體上痛
    苦，暨兩造身分、地位、學歷、經濟能力、原告所受傷害程
    度、痛苦、後遺症、影響層面及被告事後態度等情，認原告
    請求精神慰撫金450,000 元，尚屬適當，逾此即屬過高，洵
    屬無據。
五、綜上所述，原告因系爭事故所生之損害，包括醫療費用41,8
    90元、看護費50,000元、就醫往返交通費用24,000元、醫療
    用品費13,001元、財物損失4,740 元及精神慰撫金450,000
    元，總計583,631 元。末按保險人依強制汽車責任保險法規
    定所為之保險給付，視為被保險人損害賠償金額之一部分。
    被保險人受賠償請求時，得扣除之。強制汽車責任保險法第
    32條定有明文。此一規定之立法目的，在於保險人之給付乃
    由於被保險人支付保險費所生，性質上屬於被保險人賠償責
    任之承擔或轉嫁，自應視為加害人或被保險人損害賠償金額
    之一部分，為避免受害人雙重受償，渠等於受賠償請求時，
    自得扣除之。本件原告於事故發生後已領取強制汽車責任險
    保險金86,958元，依上開規定，自應予扣除。是原告得請求
    被告賠償之金額，總計應為496,673 元（計算式：483,631
    元－86,958元＝496,673 元）。
六、從而，原告依民法第184 條第1 項前段、第193 條第1 項及
    第195 條第1 項侵權行為法律關，請求被告給付496,673 元
    ，及自起訴狀繕本送達翌日即97年5 月27日起至清償日止，
    按週年利率百分之5 計算之利息，為有理由，應予准許，逾
    此範圍之請求為無理由，應予駁回。
七、本件主文第1 項係所命給付之金額未逾500,000 元之判決，
    依民事訴訟法第389 條第1 項第5 款之規定，自應依職權宣
    告假執行。另原告雖聲明就勝訴部分願供擔保請准宣告假執
    行等語，惟按原告得請求之金額既未逾500,000 元，則有關
    其勝訴部分，所為願供擔保，請准宣告假執行之聲明，應無
    庸審酌，併予敘明。又因被告陳明願供擔保，請准宣告免為
    假執行，經核就原告勝訴部分，核無不合，爰酌定相當之金
    額併准許之。至原告敗訴部分，其假執行之聲請，既失依附
    ，應予駁回。此外，本件原告除財物損失外之請求，本係附
    帶民事訴訟，該部分並無訴訟費用之支出，而關於財物損失
    部分，原告既係全部勝訴，則該部分訴訟費用1,000 元，自
    應由被告負擔，亦附敘明。
八、本件事證已臻明確，兩造其餘攻擊防禦方法或舉證，經審酌
    後，認與判決結果不生影響，爰不逐一論列，併此敘明。
九、據上論結，本件原告之訴為一部有理由、一部無理由，依民
    事訴訟法第79條、第87條第1 項、第389 條第1 項第5 款、
    第392 條第2 項，判決如主文。
中    華    民    國    98    年    11    月    27    日
                  民事第五庭  法  官  李育信
以上正本係照原本作成。
如不服本判決，應於送達後20日內，向本院提出上訴狀並表明上
訴理由，如於本判決送達前提起上訴者，應於判決送達後10日內
補提上訴理由書（須附繕本）。
中    華    民    國    98    年    11    月    27    日
                              書記官  林玉珊


司法院資訊處製作；財團法人民間司法改革基金會備份。
